【裁判字號】    91,訴,2164
【裁判日期】    920521
【裁判案由】    背信等
【裁判全文】
臺灣高雄地方法院刑事判決                        九十一年度訴字第二一六四號
    公  訴  人  臺灣高雄地方法院檢察署檢察官
    被      告  乙○○
    選任辯護人  李三賢
右列被告因背信等案件，經檢察官提起公訴（九十一年度偵字第三二四一號），本院
判決如左：
    主  文
乙○○共同商業負責人，以明知為不實之事項，而填製會計憑證，處有期徒刑肆月，
如易科罰金，以佰元折算壹日。緩刑年。
    事  實
一、乙○○於民國（下同）八十六年間，係擔任房屋銷售之工作，丁○○欲向其購買
    代售之房屋，因資金不足而欲向銀行申辦貸款，惟因丁○○並無薪資證明，致銀
    行無法核貸。乙○○得知後表示可代為辦理，丁○○遂將身分證、印章交予其辦
    理貸款。詎乙○○明知丁○○未在高雄市○○區○○路一七七巷二號七樓之一尚
    禾欣廣告事業有限公司（下稱尚禾欣公司）內工作，亦未在該公司取得任何薪資
    或報酬，竟與該公司總經理甲○○共同基於填製不實會計憑證及業務登載不實、
    行使業務登載不實文書之犯意聯絡，利用丁○○交予之印章，推由甲○○交由不
    知情之會計人員，於其業務上所掌管製作之八十六年度員工薪資請領清冊及八十
    六年度扣繳憑單上，虛偽登載丁○○自八十六年一月起至同年十二月止，在尚禾
    欣公司領得薪資計新台幣（下同）四十五萬元不實內容，並在薪資請領清冊上蓋
    用丁○○印章，而向財政部高雄市國稅局提出申報，足生損害於稅捐稽徵機關核
    稅之正確性。
二、案經台灣高雄地方法院檢察署檢察官自動檢舉偵辦。
    理  由
壹、有罪部分：
一、訊據被告乙○○對右開犯行坦承不諱（見本院九十一年九月二十五日審判筆錄）
    ，並經證人丁○○證述其向被告購買房屋，因沒有薪資證明，所以第一次辦貸款
    時沒辦成，其後有將身分證、印章交予被告辦理貸款等情（見本院九十一年十月
    三十日審判筆錄、台灣高雄地方法院檢察署九十一年度偵字第三二四一號卷第三
    十八頁正面）；證人即丁○○之友人丙○○證述：「因丁○○沒有薪資證明，所
    以第一次辦貸款時沒辦成。第二次乙○○說把証件拿給他，他會幫她辦成，後來
    第二次貸款有辦下來」等語（見台灣高雄地方法院檢察署九十一年度偵字第三二
    四一號卷第三十八頁背面），核與被告所述相符；而被告既與尚禾欣公司總經理
    甲○○有犯意聯絡，推由甲○○交由不知情之會計人員於其業務上所掌管之八十
    六年度員工薪資請領清冊及八十六年度扣繳憑單為不實之製作，即明知甲○○復
    將以此向稅捐機關申報，自為其犯行所涵攝，已足生損害於稅捐稽徵機關核稅之
    正確性；此外，復有扣繳憑單、員工薪資請領清冊各一紙（見台灣高雄地方法院
    檢察署八十九年度偵字第二二六三０號卷第六、十二頁）附卷可稽，事證明確，
    被告犯嫌洵堪認定。
二、論罪科刑部分：
（一）商業會計法之商業會計憑證，分為原始憑證及記帳憑證，所謂原始憑證，係指
      證明事項之經過，而為造具記帳憑證所根據之憑證，而記帳憑證則係指證明處
      理會計事項人員之責任而為記帳所根據之憑證而言，此觀諸商業會計法第十五
      條之規定自明。惟所得稅扣繳義務人依所得稅法第八十九條第三項或同法第九
      十二條規定，填發免扣繳憑單或扣繳憑單，旨在使稅捐稽徵機關蒐集及掌握課
      稅資料，以利稅捐稽徵。就營利事業所得稅核課而言，依營利事業所得稅查核
      準則第七十一條第十一款規定，薪資支出之原始憑證，為收據或簽收之名冊，
其由工會或合作社出具之收據，應另付工人之印領清冊，職工薪資如係送交銀
      行分別存入各該職工帳戶者，應以銀行蓋章證明存入之清單予以認定。則員工
      薪資扣繳暨免扣繳憑單，係證明全年度支付員工薪資及代為扣繳綜合所得稅之
      情形，為徵、繳雙方課徵與申報綜合所得稅之依據，其既非造具記帳憑證所根
      據之憑證，亦非證明處理會計事項人員之責任而為記帳所根據之憑證，自難認
      屬商業會計法第十五條第一款所規定之商業會計憑證，最高法院九十一年度臺
      上字第一八二八號判決意旨參照。準此，員工請領清冊應為商業會計憑證之原
      始憑證，至扣繳憑單則非會計憑證甚明，合先敘明。
（二）再尚禾欣公司總經理甲○○依商業會計法第四條、公司法第八條之規定，係屬
      商業會計法所稱之商業負責人，竟與被告基於犯意聯絡，推由甲○○交由不知
      情之會計人員，於其業務上所掌管製作之八十六年度員工薪資請領清冊及八十
      六年度扣繳憑單上，虛偽登載丁○○自八十六年一月起至同年十二月間止，在
      尚禾欣公司領得薪資計四十五萬元不實內容，就員工薪資請領清冊原始憑證部
      分，被告係犯商業會計法第七十一條第一款之填製不實會計憑證罪（此部分公
      訴人雖未引用法條，惟已記載於犯罪事實欄，本院自應予以審理）；就扣繳憑
      單部分，被告係犯刑法第二百十六條、第二百十五條之行使業務上登載不實文
      書罪（此部分公訴人雖未引用法條，惟已記載於犯罪事實欄，本院自應予以審
      理）；又被告就製作不實員工薪資領取清冊部分，構成商業會計法第七十一條
      第一款之填製不實會計憑證罪，原即含有業務上登載不實之本質，應不另論刑
      法第二百十六條、第二百十五條之行使業務上登載不實文書罪；且登載不實之
      低度行為應為行使行為之高度行為所吸收，不另論罪。另被告雖非商業負責人
      之身分，惟其與有前開身分之甲○○共同實施如犯罪事實欄之行為，即有犯意
      之聯絡及行為之分擔，依刑法第三十一條第一項、第二十八條之規定，為共同
      正犯。再被告利用不知情之會計人員，於其業務上所掌管之八十六年度員工薪
      資請領清冊及八十六年度免扣繳憑單上為不實之製作，為間接正犯。末查，被
      告所犯商業會計法第七十一條第一款之填製不實會計憑證罪及刑法第二百十六
      條、第二百十五條之行使業務上登載不實文書罪間，具有方法、目的之牽連犯
      關係，應從一重論以商業會計法第七十一條第一款之填製不實會計憑證罪。
（三）爰審酌被告與甲○○共同浮報丁○○薪資收入，致影響稅捐機關稽徵之正確性
      ，惟念及犯後坦承犯行，並參以其智識水準及犯罪動機等一切情狀，量處如主
      文所示之刑，並諭知易科罰金之折算標準。此外，被告前未曾受有期徒刑以上
      刑之宣告，有臺灣高雄地方法院刑案資料查註紀錄表、臺灣高等法院被告全國
      前案紀錄表可參，其一時失慮致犯本案，諒其經此偵審程序，當知警惕，應無
      再犯之虞，是本院衡情認其所受宣告之刑，以暫不執行為適當，爰諭知緩刑三
      年，以啟自新。又被告犯罪行為後，刑法第四十一條已於九十年一月十日修正
      公布生效，同年月十二日生效，依該條第一項之規定：「犯最重本刑為五年以
      下有期徒刑以下之刑之罪，而受六個月以下有期徒刑或拘役之宣告，因身體、
      教育、職業、家庭之關係或其他正當理由，執行顯有困難者，得以一元以上三
      元以下折算一日，易科罰金。但確因不執行所宣告之刑，難收矯正之效，或難
      以維持法秩序者，不在此限。」比較新舊法，新法規定較有利於被告，依刑法
      第二條第一項前段，應適用修正後刑法第四十一條第一項規定，併宣告易科罰
      金之折算標準，附此敘明。
三、至尚禾欣公司總經理甲○○涉嫌共犯商業會計法第七十一條第一款之填製不實會
    計憑證罪及刑法第二百十六條、第二百十五條之行使業務上登載不實文書罪嫌部
    分，及可能另涉及違反稅捐稽徵法部分，宜由檢察官另行偵辦，以維社會公義。
貳、不另為無罪判決諭知部分：
一、公訴意旨另以：被告乙○○於八十六年間，明知丁○○未在高雄市○○區○○路
    一七七巷二號七樓之一尚禾欣公司內工作，亦未在該公司取得任何薪資或報酬，
    竟利用丁○○交身分證、印章予其辦理房屋貸款事宜時，意圖損害丁○○之利益
    ，違背其任務，而盜用丁○○之印章，蓋在尚禾欣公司之八十六年度員工薪資請
    領清冊內，致生損害於丁○○，並將該請領清冊交予該公司總經理甲○○持向稅
    捐單位申報丁○○八十六年薪資所得四十五萬元，因認被告涉有刑法第二百十六
    條、第二百十條行使偽造私文書罪嫌及同法第三百四十二條第一項背信罪嫌。
二、按犯罪事實應依證據認定之，無證據不得推定其犯罪事實；又不能證明被告犯罪
    者，應諭知無罪之判決，刑事訴訟法第一百五十四條、第三百零一條第一項前段
    分別定有明文。再認定被告有罪之事實，應憑證據，如未能發現相當之證據，或
    證據不足以證明，自不能以推測或擬制之方法，以為裁判之基礎；且認定犯罪事
    實所憑之證據，其為訴訟上之證明，須達於通常一般人均不致有所懷疑，而得確
    信其為真實之程度者，始得據為有罪之認定，倘其證明尚未達到此一程度而有合
    理之懷疑存在時，尚難為有罪之認定基礎；苟積極證據不足以為不利於被告事實
    之認定，即應為有利於被告之認定，更不必有何有利之證據（最高法院三十年上
    字第八一六號、四十年臺上字第八六號、七十六年臺上字第四九八六號判例參照
    ）。
三、本件公訴人認被告涉有前揭行使偽造私文書罪及背信罪嫌，無非以證人丁○○指
    證：伊未同意讓被告以其本人之印章蓋在該公司之薪資證明書上，僅同意其辦貸
    款，伊之身分證、印章當時均已交予被告收執等語（見台灣高雄地方法院檢察署
    九十一年度偵字第三二四一號卷第三十八頁正面）；又證人甲○○證稱：丁○○
    之資料均由乙○○提供予該公司會計辦理報稅，乙○○手下有很多派報生，公司
    以獎金制給予乙○○薪資等語（見台灣高雄地方法院檢察署八十九年偵字第二二
    六三○號第四十三頁），足見丁○○之證件確係由被告持以申報該公司之稅捐。
    再證人丁○○在前案中證稱：伊於八十六年間，未在外從事任何工作，因買房子
    之故，有將身分證、印章交予被告辦理等語（見台灣高雄地方法院檢察署八十九
    年偵字第二二六三○號第五十五頁），足見丁○○確未曾在尚禾欣公司內工作；
    且丁○○交印章予被告之目的在於辦理房屋貸款而非同意擔任該公司之員工，故
    被告顯已違背丁○○之本意云云資為論據。訊據被告固坦承丁○○有將身分證、
    印章交予伊辦理貸款，惟矢口否認有何行使偽造私文書及背信犯行，辯稱：丁○○要求伊代辦貸款，需要工作證明，伊乃與擔任尚禾欣公司總經理之友人甲○○
    商議由尚禾欣公司提供扣繳憑單，此事有經丁○○本人同意云云。經查，按員工
    薪資領取清冊上載有工人之姓名年籍、工資金額及領款蓋章等事項，且其蓋章之
    用意，係表示應領金額已經領訖，應屬私文書，合先說明。再證人丁○○證述其
    向被告購買房屋，因沒有薪資證明，所以第一次辦貸款時沒辦成，其後有將身分
    證、印章交予被告辦理貸款等情（見本院九十一年十月三十日審判筆錄、台灣高
    雄地方法院檢察署九十一年度偵字第三二四一號卷第三十八頁正面）；證人即丁○○之友人丙○○證述：「因丁○○沒有薪資證明，所以第一次辦貸款時沒辦成
    。第二次乙○○說把証件拿給他，他會幫她辦成，後來第二次貸款有辦下來」等
    語（見台灣高雄地方法院檢察署九十一年度偵字第三二四一號卷第三十八頁背面
    ），足見丁○○明知或可得而知被告拿其印章、身分證辦理貸款一節必須為其取
    得薪資證明，否則將無法取得核貸，且依當時客觀情狀判斷，丁○○應會同意被
    告向他人取得薪資證明，以使貸款順利核撥，是被告在前開情形之下，使用丁○○之印章蓋於員工薪資領取清冊上，應認其主觀上並無盜用之意圖，且客觀上亦
    無盜用之行為，即與刑法第二百十七第二項所謂之「盜用」即無使用權而擅自使
    用之情形不同；故被告既無盜用之情形，即非無製作權人冒名製作該員工薪資領
    取清冊，自不構成刑法第二百十六條、第二百十條之行使偽造私文書罪。再就被
    告涉犯背信部分而言，證人丁○○雖指證：伊未同意讓被告以其本人之印章蓋在
    該公司之薪資證明書上，僅同意其辦貸款，伊之身分證、印章當時均已交予被告
    收執等語（見台灣高雄地方法院檢察署九十一年度偵字第三二四一號卷第三十八
    頁正面）；惟查，被告確已完成丁○○所交付之貸款任務，並順利核貸，此有台
    新國際商業銀行苓雅分行九十一年十月三日（九一）台新苓字第九一二０六號函
    附消費性房屋抵押借款暨擔保透支約定書一紙附本院卷可查，且為證人丁○○所
    自承（見本院九十一年十月三十日審判筆錄），被告自無違背丁○○所交付之任
    務；至被告辦理之過程中另涉之其他刑事責任，即如上揭所述被告涉犯商業會計
    法第七十一條第一款之填製不實會計憑證罪及刑法第二百十六條、第二百十五條
    之行使業務上登載不實文書罪之犯行，係屬另一問題，與背信犯行無關。此外，
    本院復查無其他積極證據足資認定被告有何公訴人所指之行使偽造私文書及背信
    犯行，既不能證明被告犯罪，揆諸首揭規定及說明，本應為無罪之諭知，惟此部
    分與前開論罪科刑之商業會計法第七十一條第一款之填製不實會計憑證罪及刑法
    第二百十六條、第二百十五條之行使業務上登載不實文書罪之犯行，具有牽連犯
    之裁判上一罪關係，爰不另為無罪判決之諭知。
據上論斷，應依刑事訴訟法第二百九十九條第一項前段，商業會計法第七十一條第一
款，刑法第二條第一項前段、第十一條前段、第三十一條第一項、第二十八條、第五
十五條、第二百十六條、第二百十五條、第四十一條第一項、第七十四條第一款，罰
金罰鍰提高標準條例第一條前段、第二條，判決如主文。
中      華      民      國    九十二    年      五      月    二十一    日
                                  臺灣高雄地方法院刑事第一庭
                                      法  官  官信成
右正本證明與原本無異。
如不服本判決，應於判決送達後十日內，向本院提出上訴狀。
                                      書記官  黃意雯
中      華      民      國    九十二    年      五      月    二十一    日
附錄本判決論罪科刑所依據之法條：
商業會計法第七十一條第一款
商業負責人、主辦及經辦會計人員或依法受託代他人處理會計事務之人員有左列情事
之一者，處五年以下有期徒刑、拘役或科或併科新台幣十五萬元以下罰金：
一  以明知為不實之事項，而填製會計憑證或記入帳冊者。
中華民國刑法第二百十條
偽造、變造私文書，足以生損害於公眾或他人者，處五年以下有期徒刑。
刑法第二百十五條
從事業務之人，明知為不實之事項，而登載於其業務上作成之文書，足以生損害於公
眾或他人者，處三年以下有期徒刑、拘役或五百元以下罰金。
刑法第二百十六條
行使第二百十條至第二百十五條之文書者，依偽造、變造文書或登載不實事項或使登
載不實事項之規定處斷。


司法院資訊處製作；財團法人民間司法改革基金會備份。
